臺灣高等法院民事判決　九十年度訴易字第六三號
　　　原　　　告
　　　即反訴被告　乙○○
　　　原　　　告　丙○○○
　　　即反訴原告　甲○○
右當事人間因侵權行為損害賠償事件，本院判決如左︰
    主    文
被告應給付原告乙○○新臺幣肆仟佰玖拾貳元、丙○○○新台幣壹仟捌佰伍拾壹元
，及均自九十年五月二十四日起，至清償日止，按年息百分之五計算之利息。
原告其餘之訴駁回。
訴訟費用由被告負擔十分之一餘由原告負擔。
反訴被告乙○○應給付反訴原告新臺幣肆仟佰陸拾玖元。
反訴原告其餘之訴駁回。
反訴訴訟費用由反訴被告負擔十分之二餘由反訴原告負擔。
    事    實
甲、原告及反訴被告乙○○方面：
一、聲明：
  (一)被告應給付原告乙○○新臺幣（下同）三十八萬四千二百九十元，及自附帶民事
    訴訟訴狀繕本送達被告翌日起至清償日止，按年息百分之五之利息。
  (二)被告應給付原告丙○○○新臺幣十九萬六千二百一十元及自附帶民事訴訟訴狀繕
    本送達被告翌日起至清償日止，按年息百分之五之利息。
  (三)本訴及反訴訴訟費用由被告及反訴原告負擔。
  (四)反訴被告請求駁回反訴原告之訴。
二、陳述：
  (一)被告甲○○於民國八十九年二月二十一日上午，駕駛車牌號碼ＩＴ－七九Ｏ五號
    自用小貨車，沿宜蘭縣冬山鄉○○路，由西往東方向行駛，於同日十一時五十分
    許，途經永美路與永和路無號誌速限為四十公里之交岔路口時，疏於注意車前狀
    況，且超速行駛，致撞及對向乙○○駕駛車號ＩＵ－一八Ｏ六號及車上載有丙○
    ○○，由東往西方向行駛之自用小貨車，乙○○因之受有頸部及右手食指挫傷，
    丙○○○因此受有頭部外傷及上嘴唇擦傷等傷害。
  (二)醫療相關費用部分：
  １原告乙○○：
  醫療費用：八千八百九十元。
  背架三千元。
  住院七天，以一天二仟元計算之住院看護費用，共支出一萬四仟元。
  ２原告丙○○○：醫療費用：一千一百七十元。
  (三)因喪失或減少勞動能力之損失部分：
  １原告乙○○：因被告過失行為使原告原先硬朗身體急轉直下，不僅需戴支撐背架
    ，而無法任意彎腰，致無法從事農作，且日常生活尚須家屬照料。並原告年齡雖
    已超過勞動年齡，但仍有勞動能力，故依勞工最低薪資一萬五千八百四十元計算
    ，乘以十個月之回復正常期間，原告共損失十五萬八千四百元。
  ２原告丙○○○：因被告過失行為使原告原先硬朗身體致其背部挫傷無法從事農作
    。並原告年齡雖已超過勞動年齡，但仍有勞動能力，故依勞工最低薪資一萬五千
    八百四十元計算，乘以六個月之回復正常期間，原告共損失九萬五千零四十元。
  (四)精神撫慰金：
  １原告乙○○：原告因身體受傷精神、肉體所受痛苦甚大，故請求精神慰藉金二十
    萬元。
  ２原告丙○○○：原告因身體受傷精神、肉體所受痛苦甚大，故請求精神慰藉金一
    十萬元。
  (五)被告如主張被害人與有過失，應就被害人與有過失部分負舉證責任。又如被告未
    主張過失相抵，法院逕依職權減輕賠償數額，即與辯論主義之意旨相違。
  (六)反訴原告請求維修費用六萬二千三百元部分，其僅提出報價單為證，反訴被告否
    認其形式上及實質上之真正。
  (七)縱使反訴原告提出報價單為真，然其車乃係舊車，應考量折舊因素。再本件損害
    發生之原因，業經鑑定單位鑑定反訴原告亦有過失，反訴被告主張過失相抵。
  (八)反訴原告請求之營業損失部分，應屬純粹經濟損失，損害賠償之客體及範圍並未
    包含此部分，反訴原告請求此部分顯無理由。另反訴原告應就是否以該車為營業
    、以其車為營業收入每日為三千元等事實負舉證責任。
三、證據：提出診斷書、醫療收據、勞委會資料等影本為證。
乙、被告即反訴原告方面：
一、聲明：
  (一)駁回原告之訴。
  (二)反訴被告乙○○應給付反訴原告三十六萬二千三百元。
  (三)訴訟費用由反訴被告負擔。
二、陳述：
  (一)車輛行車事故鑑定覆議委員會，鑑定結果反訴被告乙○○乃車禍肇事主因，反訴
    原告係次因。
  (二)反訴原告之車子維修費用六萬二千三百元，營業損失以每日三仟元共一百日計，
    為三十萬元，共計為三十六萬二千三百元。
  (三)對原告所提出之醫藥費收據，共六千八百一十元沒意見，我願負擔。
  (四)原告乙○○腰部開刀部分與此次車禍並無關係。又原告已達退休年齡，不適用勞
    基法所規定之基本工資。
三、證據：提出車輛維修報價單、診斷書、醫療收據正本為證。
丙、本院依職權函調台灣宜蘭地方法院檢察署八十九年偵字第一八四四號（台灣宜蘭
    地方法院八十九年交易字一七七號、本院九十年交上易一三五號）刑事卷三宗。
    並函請財團法人長庚紀念醫院查明患者乙○○，於八十九年八月十一日住院手術
    ，係因何疾病，手術後須休養多久，是否影響其勞動能力？其手術與患者於八十
    九年二月二十一日之車禍是否有關，如有關係其程度為何？
    理    由
一、本件原告主張：被告甲○○於民國八十九年二月二十一日上午，駕駛車牌號碼Ｉ
    Ｔ-七九Ｏ五號自用小貨車，沿宜蘭縣冬山鄉○○路，由西往東方向行駛，於同
    日十一時五十分許，途經永美路與永和路無號誌速限為四十公里之交岔路口時，
    本應減速慢行作隨時停車之準備，且應注意車前狀況，竟疏於注意車前狀況，且
    仍超速行駛而未減速慢行，致撞及對向乙○○駕駛車號ＩＵ-一八Ｏ六號自用小
    貨車（本院刑事判決誤載為自小客車），致乙○○因受有頸部及右手食指挫傷，
    丙○○○因此受有頭部外傷及上嘴唇擦傷等傷害。爰訴請被告賠償原告乙○○三
    十八萬四千二百九十元、原告丙○○○十九萬六千二百一十元及其利息等語。反
　　訴被告就反訴略稱：反訴原告請求汽車修理費，但其汽車已使用多年，而其換發
　　新品，應予扣減，至於營業損失，與本件車禍之因果關係，並未舉證證明，且反
　　訴原告與有過失等語，資為抗辯。
二、被告則以：車輛行車事故鑑定委員會，鑑定結果被告乙○○乃肇事主因，被告係
    次因。對原告所提出之醫藥費收據，兩人六千八百一十元，沒意見。又原告乙○
    ○腰部開刀部分與此次車禍並無關係。又原告已達退休年齡，不適用勞基法所規
    定之基本工資，資為抗辯。並主張被告之汽車，因本次事故受損，支出維修費用
    六萬二千三百元，營業損失以每日三仟元共一百日計，為三十萬元，共計為三十
    六萬二千三百元，提起反訴，請求反訴被告賠償等語。
三、本件原告主張：被告於八十九年二月二十一日，駕駛車牌號碼ＩＴ－七九Ｏ五號
    自用小貨車，沿宜蘭縣冬山鄉○○路，由西往東方向行駛，於同日上午十一時五
    十分許，途經永美路與永和路、無號誌、速限為四十公里之交岔路口，本應減速
    慢行作隨時停車之準備，且應注意車前狀況，竟疏於注意車前狀況，且仍超速行
    駛而未減速慢行，致撞及對向乙○○所駕駛車號ＩＵ－一八Ｏ六號自小貨車，致
    乙○○因受有頸部挫傷及右手食指挫傷及車上之丙○○○受有頭部外傷及上唇挫
    傷之傷害等情。反訴原告主張：本件車禍係因反訴被告於雨天，駕車行經肇事地
    點，為狹路無號誌之交岔路口，左轉時疏未讓對向直行之反訴原告先行，逕自轉
    彎致發生撞及而肇事，且為本件車禍肇事主因，肇事後反訴原告亦受傷（未驗傷
    及請求），汽車受損等情，有羅東博愛醫院乙○○及丙○○○之診斷證明書可稽
    （見本院卷第四二、六五頁）為證，反訴原告因本件車禍，致其自用小貨車車頭
    受損，亦有修理之報價單，統一發票可稽（見本院卷第三○、六四頁）。且本件
    車禍發生後，經宜蘭縣警察局羅東分局警員到場處理，並由檢察官送請台灣省基
    宜區車輛行車事故鑑定委員會，及台灣省行車事故覆議鑑定委員會鑑定，覆議結
    果認為本件車禍之發生，係因原告即反訴被告於雨天，駕車行經肇事地狹路無號
    誌交岔路口，左轉時疏未讓對向直行之反訴原告即被告先行，逕自轉彎致發生撞
    及而肇事。被告即反訴原告於雨天駕車經肇事地狹路之無號誌交岔路口，疏未減
    速慢行作隨時停車之準備，反超速行駛（警訊自述車速四、五十公里左右），致
    遇狀況煞避不及發生肇事。覆議意見為：「乙○○雨天駕駛自小貨車，行經狹路
    無號誌交岔路口，左轉車未讓直行車先行，為肇事主因。甲○○於雨天駕駛自小
    貨車，行經狹路無號誌交岔路口，未減速反超速行駛，為肇事次因。」，有道路
    交通事故調查報告表、訊問筆錄、乙○○、丙○○○羅東博愛醫院診斷證明書、
    台灣省基宜區車輛行車事故鑑定委員會，及台灣省行車事故覆議鑑定委員會函及
    鑑定意見書，覆議意見書可稽，被告因本件車禍涉犯過失傷害罪，經本院刑事庭
    判處拘役三十日，業經本院函調台灣宜蘭地方法院檢察署八十九年度偵字第一八
    四四號偵查卷、台灣宜蘭地方法院（八十九年度交易字第一七七號）及本院（九
    十年度交上易字第一三五號）刑事卷宗，查證屬實。再本件台灣省基宜區車輛行
    車事故鑑定委員會鑑定意見，認定「兩者同為肇事原因」，台灣省行車事故覆議
    鑑定委員會覆議意見，認定「乙○○．．．為肇事主因。甲○○．．．為肇事次
    因。」，經查台灣省基宜區車輛行車事故鑑定委員會就路權歸屬，未就優先順序
    為區分，而台灣省行車事故覆議鑑定委員會將路權歸屬，區分為「黃車左轉（應
    禮讓）」，「游車直行（優先）」，因而認定「乙○○．．．為肇事主因。甲○
    ○．．．為肇事次因。」，自以台灣省行車事故覆議鑑定委員會覆議意見為可採
    。至於原告受傷情形，據被告所提出羅東博愛醫院八十九年三月七日診斷證明書
    所載：乙○○「1.頭部外傷．2.上唇挫傷．」；丙○○○「1.頸部挫傷．2.左手
    第二指挫傷」，有該診斷證明書可稽（見本院卷第六五、七七頁），而原告警察
    局提出羅東博愛醫院八十九年六月二十七日之診斷證明書記載：乙○○「1.頸部
    及右手食指挫傷．」；丙○○○「頭部外傷及上唇擦傷」（見偵查卷第七、八頁
    ），並不相符，據乙○○於警察局訊問時稱：「．．．我雙肩受傷．．．」；丙
    ○○○稱：「脖子頸椎受傷、左手受擦傷」；偵查中檢察官提示傷單，被告稱：
    「他們的傷不是那樣子，丙○○○是頸部挫傷、乙○○是手指挫傷，我有他們二
    人與我第一次談和解時提出來的，．．．」（見偵查卷第二七頁背面），是原告
    受傷情形，據其於警察局之初次訊問及被告對檢察官訊問之陳述，及八十九年三
    月七日所出具之診斷證明書，距八十九年二月二十一日車禍發生之日期最近，並
    與原告丙○○○所自認受傷情形相符，應以羅東博愛醫院八十九年三月七日診斷
    證明書為可採。是本件原告及反訴原告之主張，均堪信為真實。
四、本件車禍肇事原因，原告為肇事主因，被告為肇事次因，有如前述，是被告不法
    侵害原告之身體，致原告受有前揭之傷害；而反訴被告即原告乙○○因本件車禍
    致反訴原告即被告之自小貨車車頭受損，既經認定，自應各負賠償責任。茲所應
    審酌者，為原告所得請求被告賠償之金額，及反訴原告所得請求反訴被告賠償之
    金額，爰分述如左：
  甲、本訴部分：
  (一)醫療費共二萬七千零六十元部分：查原告乙○○提出長庚醫院診斷証明書，表示
    脊骨滑脫，手術，宜穿戴泰勒式背架，請求矯正背架費用：三千元（見本院刑事
    附民卷第七、八頁）、長庚醫院看護部分一萬四千元（2000×7＝14000元），惟
    經本院函據長庚醫院覆稱：「黃君係於八十九年八月十一日至本院住院治療，診
    斷為退化性腰椎第三、四節脊柱滑脫及脊柱狹窄症候群，八月十二日進行腰椎第
    二節下半及腰椎第三、四、五節椎弓減壓手術、腰椎第三、四節骨釘內固定及復
    位融合手術。一般而言，如無意外，術後半年應可恢復工作，惟仍須視實際情形
    而定。另上述傷勢認應與車禍無直接關係。」，有該院九十年十月二十九日長
    庚院法字第○八四○號函可稽（見本院卷第四五頁），是原告乙○○此部分之請
    求，與其車禍無關，不能准許。其餘醫療費一萬零六十元，除被告自認願給付其
    中之六千八百一十元（乙○○五千六百四十元、丙○○○一千一百七十元）堪認
　　為醫療所必要之費用外，並未經醫師處方，難謂屬治療上之必要費用，不能准許
　　。
  (二)工作損害金乙○○十五萬八千四百元、丙○○○九萬五千四十元部分：但查原告
    乙○○係民國十四年出生、丙○○○為民國十九年出生，均年屆七十以上，為其
    所自認（見附帶民事訴訟起訴狀），且乙○○之脊椎滑脫，係因退化性腰椎第三
    、四節脊柱滑脫及脊柱狹窄症候群，認應與車禍無直接關係，有如前述，此外，
    並未經醫師證明，原告確因本件車禍而須臥床休養，不能為勞動，又未舉證證明
    其每日之收入，逕以最低基本薪資，請求被告賠償乙○○十五萬八千四百元、丙
    ○○○九萬五千四十元，尚非有據，不應准許。
  (三)精神慰藉金乙○○二十萬元、丙○○○十萬元部分；查原告受傷多處，肉體、精
    神受有痛若，本院斟酌實際情況，及原告均已七十歲以上，被告為專科畢業，從
　　事商業等兩造之身分、地位、經濟能力等，認為原告請求賠償乙○○二十萬元、
　　丙○○○十萬元，尚嫌過高，應予核減為乙○○九千元、丙○○○五千元，方屬
　　公允，逾此數額之請求，為無理由。
　(四)從而，原告主張因本件車禍所造成之損害，原告乙○○為一萬四千六百四十元、
　　丙○○○為六千一百七十元。
　(五)按損害之發生，被害人與有過失者，法院得減輕賠償金額或免除之，民法第二百
　　十七條第一項定有明文。又，民法第二百二十四條所謂代理人，應包括法定代理
　　人在內，該條可類推適用於同法第二百十七條被害人與有過失之規定，亦即在適
　　用民法第二百十七條之場合，損害賠償權利人之代理人或使用人之過失，可視同
　　損害賠償權利人之過失，適用過失相抵之法則（最高法院七十三年台上字第二二
　　○一號判例參照）。再，駕駛汽車有過失致坐於後座之人被他人駕駛之車撞傷者
　　，後座之人係因藉駕駛人載送而擴大其活動範圍，駕駛人為之駕駛汽車，應認係
　　後座之人之使用人，應類推適用民法第二百二十四條規定依同法第二百十七條第
　　一項規定，減輕被告之賠償金額（最高法院七十四年台上字第一一七○號判例參
　　照）。是原告丙○○○雖坐於車內，並非駕駛人，仍應與原告乙○○就其過失，
　　同負過失責任，且此項規定之目的在謀求加害人與被害人間之公平，倘受害人於
　　事故之發生亦有過失時，由加害人負全部賠償責任，未免失諸過酷，是以賦與法
　　院得不待當事人之主張，減輕其賠償金額或免除之職權。換言之，基於過失相抵
　　之責任減輕或免除，非僅為抗辯之一種，亦可使請求權全部或一部為之消滅，故
　　裁判上得以職權斟酌之（最高法院八十五年度台上字第一七五六號判例參照），
　　原告主張過失相抵之規定，基於辯論主義，法院不得依職權審酌云云，並無可取
　　。查本件車禍之肇事原因，經台灣省行車事故覆議鑑定委員會鑑定認為「乙○○
　　為肇事主因。甲○○為肇事次因。」，而原告丙○○○應與原告乙○○，同負過
　　失責任，有如前述，本院認本件車禍過失比例，以七比三為適當，即原告應負十
　　分之七，被告負十分之三之過失責任，是被告就原告乙○○之損害一萬四千六百
　　四十元、丙○○○之損害六千一百七十元中，經過失相抵後，被告應賠償原告乙
　　○○四千三百九十二元（14640×30%=4392)、丙○○○一千八百五十一元 (6170
　　×30%=1851 )，從而，原告請求被告賠償原告乙○○四千三百九十二元、丙○○
　　○一千八百五十一元，及自起訴狀繕本送達翌日即九十年五月二十四日起，至清
　　償日止，依法定利率計算之遲延利息部分，洵屬正當，應予准許。逾此部分所為
    之請求，為無理由，應予駁回。
  乙、反訴部分：
  (一)修理費用六萬二千三百元部分：按物被毀損時，被害人除得依民法第一百九十六
    條請求賠償外，並不排除民法第二百十三條至第二百十五條之適用。依民法第一
    百九十六條請求賠償物被毀損所減少之價額，得以修復費用為估定之標準，但以
    必要者為限（例如：修理材料以新品換舊品，應予折舊）。本件反訴原告主張其
    修理費用六萬二千三百元，業據其提出報價單及統一發票為證，反訴被告雖否認
    其報價單之真正，但反訴原告因本件車禍致其自小貨車車頭受損，業經反訴原告
    於警察局訊問時，陳述明確，有警訊筆錄可稽（見偵查卷第四頁背面），報價單
    之項目，亦都是修理車頭前之內容，有報價單可稽（見本院卷第三十頁），且有
    反訴原告提出之統一發票可資佐證，而統一發票係依稅捐機關之規定所出具，自
    足採信，是反訴原告主張其因本件車禍之汽車修理費用六萬二千三百元，即屬有
    據。惟查反訴原告之自小貨車為九三年福特一千ＣＣ，已使用七年多，新車價錢
    約三十九萬元等情，業經反訴原告陳述明確（見本院六二頁筆錄），依營利事業
    所得稅查核準則第九十五條第八項規定：「固定資產提列折舊採用定率遞減法者
    ，以一年為計算單位，其使用期間未滿一年者，按實際使用之月數相當於全年之
    比例計算之，不滿一月者，以一月計」之方法計算。又其汽車及附加零件已有折
    舊，應將折舊部分予以扣除。其扣除標準，依行政院所頒固定資產耐用年數表及
    固定資產折舊率之規定，小客車之耐用年數為五年，依定率遞減法，每年折舊千
　　分之三六九，本件反訴原告之汽車使用已逾七年，按耐用年數為五年為準，則修
　　理費六萬二千三百元，依上開標準計算折舊後餘額為六千二百四十二元：第一
　　年：62300X0.369=22988.7。第二年：(00000－00000.7)X0.369=14505.87第
　　三年：(00000－00000.7－14505.87)X0.369＝9153.2第四年：(00000－00000.
　　7－14505.87－9153.2)X0.369＝5775.67第五年：(00000－00000.7－14505.87
　　－9153.2－5775.6)X0.369＝3634.48。扣除折舊額後為：62300－(22988.7＋145
　　05.87＋9153.2＋5775.6＋3634.48）＝6242元( 元以下四捨五入），反訴原告之
　　主張其此部分損害超過六千二百四十二元部分，即非有據。
  (二)營業損失三十萬元：按損害賠償之範圍，應以被害人實際所受損害為衡；且當事
    人主張有利於己之事實者，就其事實有舉證之責任，此觀民法第二百十六條第一
    項，及民事訴訟法第二百七十七條之規定自明。本件反訴原告主張：因反訴被告
    應負責任之過失行為，致伊之自小貨車未能使用，每日受有三千元之損害，共一
    百天，合計損失三十萬元等語，既為反訴被告所否認，並抗辯：反訴原告是否以
    上開作營業用？及每日收入是否有三千元，未見反訴原告舉證證明等語。則依舉
    證責任之分配，反訴原告自應就其主張上開自小貨車係供營業用、因反訴被告之
    過失致受損延誤使用之時日、此期間受損小貨車如能使用，確能賺取數額，以及
    其受損害之金額等項，負舉證責任。反訴原告既未就其主張有利於己之事實，盡
    舉證責任，請求反訴被告賠償其營業損失三十萬元，即非有據，不能准許。
　(三)從而，反訴原告基於侵權行為之損害賠償請求權，主張其受有損害六千二百四十
　　二元部分，洵屬正當。惟按損害之發生，被害人與有過失者，法院得減輕賠償金
　　額或免除之，民法第二百十七條第一項定有明文。且此項規定之目的在謀求加害
　　人與被害人間之公平，倘受害人於事故之發生亦有過失時，由加害人負全部賠償
　　責任，未免失諸過酷，是以賦與法院得不待當事人之主張，減輕其賠償金額或免
　　除之職權。換言之，基於過失相抵之責任減輕或免除，非僅為抗辯之一種，亦可
　　使請求權全部或一部為之消滅，故裁判上得以職權斟酌之（最高法院八十五年度
　　台上字第一七五六號判例參照），查本件車禍之肇事原因，經台灣省行車事故覆
　　議鑑定委員會鑑定認為「乙○○為肇事主因。甲○○為肇事次因。」，有如前述
　　，是本院認本件車禍過失比例，以七比三為適當，即反訴被告應負十分之七，反
　　訴原告負十分之三之過失責任，有如前述，是反訴被告就賠償反訴原告六千二百
　　四十二元，經過失相抵後，反訴被告應賠償反訴原告之金額為四千三百六十九元
　　(6242×70%= 4369（元以下四捨五入），從而，反訴原告請求反訴被告賠償反訴
　　原告四千三百六十九元，洵屬正當，應予准許。逾此部分所為之請求，為無理由
　　，應予駁回。
據上論結：本件原告之訴及反訴原告之訴，均為一部有理由，一部無理由，依民事訴
訟法第七十八條、第七十九條但書、第八十五條第一項，判決如主文。
中　　　華　　　民　　　國　　九十一　　年　　　四　　　月　　 三十 　　日
　　　　　　　　　　　　　　　　民事第十一庭
　　　　　　　　　　　　　　　　　　審判長法　官　吳　景　源
　　　　　　　　　　　　　　　　　　　　　法　官　滕  允  潔
　　　　　　　　　　　　　　　　　　　　　法　官　連　正　義
右正本係照原本作成。
不得上訴。
中　　　華　　　民　　　國　　九十一　　年　　　五　　　月　　　一    　日
　　　　　　　　　　　　　　　　　　　　　書記官　張　永　中
